【裁判字號】    97,上易,666
【裁判日期】    980519
【裁判案由】    拆屋還地
【裁判全文】
臺灣高等法院民事判決                 97年度上易字第666號
上  訴  人  郭錫池
            郭志雄
            郭秀真
            林泰山
            賴牡丹
            林秋菊
被  上訴人  台灣省農工企業股份有限公司
法定代理人  甲○○
訴訟代理人  丁榮聰律師
上列當事人間拆屋還地事件，上訴人對於中華民國97年5月14日
臺灣基隆地方法院97年度訴字第184號第一審判決，提起上訴，
本院於98年4月28日言詞辯論終結，判決如下：
    主  文
上訴駁回。
第二審訴訟費用由上訴人郭錫池、郭志雄、郭秀真負擔百分之五
十四，餘由上訴人林泰山、賴牡丹、林秋菊負擔。
    事實及理由
一、按訴訟標的對於共同訴訟之各人必須合一確定者，共同訴訟
    中一人之上訴，其效力及於全體，此觀民事訴訟法第56條第
    1項第1款規定自明。查被上訴人依民法第767條之規定及繼
    承之法律關係，請求上訴人郭錫池、郭志雄及郭秀真應將坐
    落台北縣萬里鄉○○里○○段崁腳小段89-2、89-4地號土地
    （下稱系爭89-2、89-4地號土地）上如附圖所示編號89-2(I
    ）面積107平方公尺、89-4(B)面積1平方公尺、89-4(C)面積
    1平方公尺（即門牌號碼臺北縣萬里鄉崁腳146號，下稱系爭
    146號房屋）之建物拆除，將土地返還被上訴人；上訴人林
    泰山、賴牡丹、林秋菊應將坐落系爭89-2、89-4地號土地上
    如附圖所示編號89-2(J)面積89平方公尺、89-4(D)面積3平
    方公尺（即門牌號碼臺北縣萬里鄉崁腳147號，下稱系爭147
    號房屋）之建物拆除，將土地返還被上訴人。上訴人郭錫池
    、郭志雄、郭秀真及上訴人林泰山、賴牡丹、林秋菊既因繼
    承而取得系爭146號、147號房屋，該訴訟標的對於其等在法
    律上必須合一確定，是本件雖僅有上訴人郭錫池、林泰山對
    於原判決不利部分提起上訴，此上訴行為形式上有利於其他
    共同訴訟人，依上開規定，效力及於其他共同訴訟人，郭志
    雄、郭秀真、賴牡丹、林秋菊雖未提起上訴，亦視同上訴，
    爰併列為上訴人。
二、上訴人郭志雄、郭秀真、林泰山、賴牡丹、林秋菊經合法通
    知，未於言詞辯論期日到場，核無民事訴訟法第386條所列
    各款之情形，爰依被上訴人之聲請，准其一造辯論而為判決
    。
三、被上訴人主張：伊為系爭89-2、89-4地號土地之所有權人，
    系爭146號房屋為郭大目所有，無法律權源占用系爭89-2、8
    9-4地號土地上如附圖89-2（I）107平方公尺、89-4（B）1
    平方公尺、89-4（C）1平方公尺公尺之土地，嗣郭大目於84
    年間逝世，上訴人郭錫池、郭志雄、郭秀真為其繼承人。另
    系爭147號房屋為林賴清祥所有，無法律權源占用系爭89-2
    、89-4地號土地上如附圖89-2（J）89平方公尺、89-4（D）
    面積3平方公尺之土地，林賴清祥於96年2月5日死亡，其繼
    承人為上訴人林泰山、賴牡丹、林秋菊。上訴人等無權占有
    上開土地，伊自得請求上訴人等拆屋還地，以排除其等侵害
    。爰依民法第767條之規定及繼承之法律關係，訴請：(一)上
    訴人郭錫池、郭志雄、郭秀真應將系爭89-2、89-4地號土地
    上如附圖所示編號89-2 (I)面積107平方公尺、89-4(B)面積
    1平方公尺、89-4(C)面積1平方公尺之建物（即系爭146號房
    屋）拆除，將土地返還予伊。(二)上訴人林泰山、賴牡丹、林
    秋菊應將系爭89-2、89-4地號土地上如附圖所示編號89-2(J
    )面積89平方公尺、89- 4(D)面積3平方公尺之建物（即系爭
    147號房屋）拆除，將土地返還予伊。上訴人郭錫池、林泰
    山並於原審提起反訴，請求被上訴人應容忍上訴人郭錫池、
    林泰山就系爭146號、147號房屋所坐落系爭89-2、89-4地號
    土地向台北縣汐止地政事務所（下稱汐止地政所）辦理時效
    取得地上權登記。原審判命上訴人拆屋還地，並駁回上訴人
    郭錫池、林泰山之反訴，上訴人僅就本訴敗訴部分，聲明不
    服，提起上訴（上訴人郭錫池、林泰山反訴部分，已告確定
    ），被上訴人則於本院聲明：上訴駁回（未繫屬本院者，不
    予贅述）。
四、上訴人郭錫池則以：系爭146號房屋原為日據時代工寮修建
    至今，並自59年即開始供電，伊已依時效取得之相關規定，
    請求被上訴人容忍伊登記為地上權人，且被上訴人現已非所
    有權人，自不得訴請伊拆屋還地等語，資為抗辯。並於本院
    聲明：(一)原判決關於本訴部分廢棄。(二)被上訴人在第一審之
    訴及假執行之聲請均駁回。
五、上訴人林泰山未於言詞辯論到場，惟據其於原審陳稱：伊已
    依時效取得之相關規定，請求被上訴人容忍伊登記為地上權
    人，被上訴人自不得訴請伊拆屋還地等語，資為抗辯。於本
    院提出之上訴狀則聲明：(一)原判決關於本訴部分廢棄。(二)被
    上訴人在第一審之訴及假執行之聲請均駁回。
六、上訴人郭志雄、郭秀真、賴牡丹、林秋菊未於言詞辯論到場
    ，亦未提出準備書狀作任何聲明或陳述
七、兩造不爭執事實：
    (一)系爭89-2、89-4地號土地為被上訴人所有。
    (二)系爭146號房屋為郭大目所有，占用系爭89-2、89-4地號
      土地上如附圖89-2（I）107平方公尺、89-4（B ）1平方
      公尺、89-4（C）1平方公尺公尺之土地，嗣郭大目於84年
      間逝世，上訴人郭錫池、郭志雄、郭秀真為其繼承人。
    (三)系爭147號房屋為林賴清祥所有，占用系爭89-2、89-4地
      號土地上如附圖89-2（J）89平方公尺、89-4（D）面積3
      平方公尺之土地，林賴清祥於96年2月5日死亡，其繼承人
      為上訴人林泰山、賴牡丹、林秋菊。
八、被上訴人又主張：系爭146號、147號房屋無法律權源占用系
    爭89-2、89-4地號，伊自得請求上訴人等拆屋還地，以排除
    其等侵害等語。惟此為上訴人郭錫池、林泰山所否認，並以
    前開情詞置辯。是本件所應審究者為：(一)系爭146號、147號
    房屋占用系爭89-2、89-4地號土地，有無合法權源？(二)被上
    訴人請求上訴人等拆屋還地，有無理由？茲分別論述如下：
  (一)按「所有人對於無權占有或侵奪其所有物者，得請求返還之
    。對於妨害其所有權者，得請求除去之。有妨害其所有權之
    虞者，得請求防止之。」，民法第767條定有明文。又「以
    無權占有為原因，請求返還所有物之訴，被告對原告就其物
    有所有權存在之事實無爭執，而僅以非無權占有為抗辯者，
    原告於被告無權占有之事實，無舉證責任。被告應就其取得
    占有，係有正當權源之事實證明之。如不能證明，則應認原
    告之請求為有理由，」（最高法院72年台上字第1552號判決
    意旨參照）。次按「因時效完成而取得地上權或地上權登記
    請求權者，必須以行使地上權之意思而占有他人之土地為其
    成立要件之一，原審既認上訴人非以行使地上權之意思而占
    有系爭土地，即上訴人即無從因時效而取得地上權或地上權
    登記請求權。又縱認上訴人因地上權取得時效完成而得主張
    時效利益，依民法第772條準用第769條及第770條之規定，
    亦僅得請求登記為地上權人而已，並非即取得地上權，在其
    未依法登記為地上權人之前，自不能本於地上權之法律關係
    ，向土地所有人有所主張而認其非無權占有。」（最高法院
    89年台上字第1370號判決參照）。
  (二)復按訴訟標的對於共同訴訟之各人必須合一確定者，共同訴
    訟人中一人之行為有利益於共同訴訟人者，其效力及於全體
    ，不利益者，對全體不生效力，民事訴訟法第56條第1項第1
    款定有明文。經查，上訴人郭錫池、郭志雄、郭秀真就系爭
    146號房屋係共同繼承郭大目而來，上訴人林泰山、賴牡丹
    、林秋菊對於147號房屋之所有權係共同繼承林賴清祥而來
    ，對於其等應合一確定，已詳如前述，上訴人郭錫池、林泰
    山各自對於本案所提出之抗辯，應為有利益於共同訴訟人之
    行為，是該行為對於郭志雄、郭秀真及賴牡丹、林秋菊亦生
    效力。經查，上訴人郭錫池、林泰山於96年12月間向汐止地
    政所提出時效取得地上權登記申請，固據其等提出汐止地政
    所（土地複丈）定期通知書為證（見原審卷一第198頁、卷
    二第126頁），惟其等亦自承因被上訴人已經在公告期間提
    出異議，調處也不可能有任何結果（見原審卷一第193頁、
    卷二第117頁背面），足見上訴人尚未取得地上權，此自系
    爭土地之土地登記謄本亦可得知，故上訴人等對系爭89-2、
    89-4地號土地無占有之正當權源，縱上訴人抗辯其等已時效
    取得地上權屬實，其等亦僅取得地上權登記請求權，依最高
    法院89年台上字第1370號判決意旨，不得當然認為其等得本
    於地上權對土地所有人主張有權占有。上訴人抗辯其等已時
    效取得地上權，為有權占有系爭土地云云，自不足採。
  (三)再按「訴訟繫屬中為訴訟標的之法律關係，雖移轉於第三人
    ，於訴訟無影響。」，民事訴訟法第254條第1項前段定有明
    文。經查，被上訴人提起本件訴訟時，確為系爭89-2、89-4
    地號土地所有權人，有其提出之土地登記謄本附卷可考（見
    原審卷一第9頁、149頁），揆諸前開說明，縱被上訴人於訴
    訟繫屬中將所有權移轉於第三人，於訴訟亦無影響，上訴人
    郭錫池抗辯：被上訴人現已非所有權人，不得訴請伊拆屋還
    地，亦不足採。
  (四)綜上，被上訴人於起訴時，為系爭89-2、89-4地號土地之所
    有權人，有土地謄本在卷可證，而上訴人復未對於其等取得
    占有係有正當權源乙情，舉證以實其說，是上訴人為無權占
    有系爭89-2、89-4地號土地，則被上訴人請求上訴人等拆屋
    還地，為有理由，應予准許。
九、綜上所述，被上訴人主張：系爭146號、147號房屋無法律權
    源占用系爭89-2、89-4地號，為可採。上訴人抗辯：伊等已
    時效取得地上權，為有權占有系爭土地，為不足採。從而，
    被上訴人依民法第767條規定及繼承之法律關係，請求：(一)
    上訴人郭錫池、郭志雄、郭秀真應將系爭89-2、89-4地號土
    地上如附圖所示編號89-2 (I)面積107平方公尺、89-4(B)面
    積1平方公尺、89-4(C)面積1平方公尺之建物（即系爭146號
    房屋）拆除，將土地返還予被上訴人；(二)上訴人林泰山、賴
    牡丹、林秋菊應將系爭89-2、89-4地號土地上如附圖所示編
    號89-2 (J)面積89平方公尺、89- 4(D)面積3平方公尺之建
    物（即系爭147號房屋）拆除，將土地返還予被上訴人；為
    有理由，應予准許。是則原審判命上訴人拆屋還地，並為准
    、免假執行之宣告，核無違誤。上訴意旨指摘原判決此部分
    不當，求予廢棄改判，為無理由，應予駁回。
十、本件事證已臻明確，兩造其餘陳述及攻擊防禦方法，經審酌
    後核與判決結果不生影響，爰不再一一論述，附此敘明。
據上論結，本件上訴為無理由，依民事訴訟法第449條第1項、第
78條、第85條第1項前段、第385條第1項前段，判決如主文。
中    華    民    國    98    年    5     月    19    日
                  民事第十三庭
                      審判長法  官  黃騰耀
                            法  官  楊絮雲
                            法  官  周舒雁
正本係照原本作成。
不得上訴。
中    華    民    國    98    年    5     月    19    日
                            書記官  李明昇


司法院資訊處製作；財團法人民間司法改革基金會備份。
